臺灣高等法院民事判決　　　　　　　93年度重訴更(二)字第11號
原　　　告　戊○○
　　　　　　丁○○○
　　　　　　丙○○
共同
訴訟代理人　李佳翰律師
複　代理人　林清源律師
被　　　告　乙○○
　　　　　　甲　○
上列當事人間刑事附帶民事訴訟侵權行為損害賠償事件，經本院
刑事庭移送前來，經最高法院第二次發回更審，本院於96年1 月
30日言詞辯論終結，判決如下：
    主  文
原告之訴及假執行之聲請均駁回。
本審及發回前第三審訴訟費用由原告負擔。
    事實及理由
一、按當事人適格，係指當事人就具體特定之訴訟，得以自己之
    名義為原告或被告，而受為訴訟標的法律關係之本案判決之
    資格而言。故在給付之訴，若原告主張其為訴訟標的法律關
    係之權利主體，他造為訴訟標的法律關係之義務主體，其當
    事人即為適格（最高法院93年度台上字第382號判決意旨參
    照）。查本件原告等係以其等債權因被告等背信之侵權行為
    受有損害，而依民法第184條第1項、第185條之規定請求被
    告等負連帶損害賠償，即以自己為有給付請求權之人，自屬
    當事人適格。被告等以本件爭訟土地買賣契約之買受人為胡
    順評而非原告等，抗辯原告等提起本件訴訟之當事人不適格
    ，於法無據，合先敘明。
二、原告等主張：王大維於民國（下同）78年7月20日將其所有
    坐落臺北縣萬里鄉○○段瑪鍊港內小段76、77、78及78-1
    號土地（下稱系爭土地）信託登記於被告甲○名下，王大維
    為向原告丙○○借款新台幣（以下同）3,000萬元，於同年8
    月10日以系爭土地設定最高限額3,600萬元抵押權（下稱系
    爭抵押權）予原告丙○○指定之原告戊○○、丁○○○2 人
    （下稱戊○○等2人），並由被告甲○簽發3,000萬元本票與
    原告丙○○，使被告甲○與王大維併存承擔該債務；嗣王大
    維無力清償債務，指示被告甲○將系爭土地作價抵償債務，
    於80年3月4日，與被告甲○、乙○○及原告丙○○、戊○○
    暨代書張炳輝共同商討欲將系爭土地移轉與原告丙○○所指
    定之胡順評，以供抵償之用，由被告甲○在移轉登記所需之
    文件上蓋用其印鑑章，連同其印鑑證明、系爭土地所有權狀
    交與代書張炳輝辦理過戶手續，並簽訂買賣契約書；惟因胡
    順評無法取得系爭土地之自耕能力，致系爭土地無法移轉，
    原告丙○○為確保債權，於80年4月16日，與原告戊○○、
    王大維及被告甲○同至彰化縣鹿港鎮調解委員會成立調解（
    下稱系爭調解），內容為被告甲○承認各向原告戊○○等2
    人借款1,500百萬元，並同意讓與系爭土地與原告戊○○等2
    人以抵充2,200萬元債務，餘款由被告甲○簽發82年3月31日
    到期之800萬元本票與原告戊○○等2人。惟系爭土地始終無
    法覓人辦妥移轉，張炳輝代書遂依王大維指示，將該土地權
    狀交與原告丙○○收執，被告等明知系爭土地業經王大維指
    示抵償債務，仍違背受託任務，由被告甲○先謊報系爭土地
    所有權狀遺失，於申請補發新土地所有權狀後之85年5月31
    日設定最高限額1,200萬元抵押權予被告乙○○，再於同年9
    月2日以買賣為由，移轉登記予被告乙○○所有，致伊等以
    該土地作價2,200萬元之借款或本票債權於12,312,474元之
    範圍無法獲償而受有損害，伊僅請求被告等賠償800萬元等
    情，爰依民法第185條、第184條第1項規定，求為判命：(一)
    被告等連帶給付伊等8百萬元及自起訴狀繕本送達翌日起，
    按年息百分之5計算之利息。(二)願供擔保請准宣告假執行。
三、被告等則以：系爭土地作價抵償2,200萬元之買賣契約與系
    爭調解約定，均屬無效，原告等無債權受侵害可言。被告甲
    ○就系爭土地設定系爭抵押權及簽發3千萬元本票，係為自
    己借款所為之擔保，非併存承擔原告丙○○對王大維之3千
    萬元借款債務，且被告甲○並未自原告等處取得借款，故3,
    000萬元本票與系爭抵押權所擔保之債權不存在。系爭調解
    係原告戊○○以要求幫忙避稅為由，和被告甲○所為通謀虛
    偽之調解，被告甲○並未交付系爭調解書內容約定之800萬
    元本票，不能認定被告甲○有併存承擔債務之行為。況且原
    告丙○○對王大維之3,000萬元債權，既經原告丙○○另執
    行王大維之財產以受償，自與系爭調書所載之債權不同；又
    被告間就系爭土地設定抵押權與移轉登記，係權利之行使，
    縱對王大維構成背信，並未對原告等構成侵權行為；又縱認
    屬不法行為，但原告丙○○為該3,000萬債權之債權人，原
    告戊○○等2人並無權利受侵害可言，而該3千萬債權既在系
    爭抵押權擔保範圍內，自得經實施抵押權受償，原告丙○○
    亦無債權不能受清償之損害等語，資為抗辯。並聲明：(一)原
    告之訴駁回。(二)如受不利之判決，願供擔保免為假執行。
四、查王大維於78年7月20日將其所有系爭土地信託登記於被告
    甲○名下，並於78年8月10日將系爭土地設定本金最高限額3
    ,600 元抵押權予原告戊○○等2人，被告甲○並簽發3,000
    萬元本票交原告戊○○收執，嗣王大維於80年3月4日與被告
    甲○、乙○○及原告丙○○、戊○○約定將系爭土地移轉與
    胡順評，被告甲○於移轉登記所需之土地買賣所有權移轉契
    約書、農業用地移轉免徵土地增值稅申請書、承受農地繼續
    耕作承諾書等文件上蓋用其印鑑章，連同其印鑑證明、系爭
    土地所有權狀交予代書張炳輝辦理過戶手續，並簽訂買賣契
    約書，嗣並未完成移轉，80年4月16日戊○○等2人與被告甲
    ○成立系爭調解，約定被告甲○於78年9月8日向原告戊○○
    等2人各借得1,500萬元，被告甲○同意以系爭土地讓與原告
    戊○○等2人，抵償2,200萬元債務，被告甲○另應於80年4
    月19日前簽發面額800萬元本票交付原告戊○○等2人，惟被
    告甲○竟於84年10月間先向臺北縣汐止地政事務所報稱系爭
    土地所有權狀遺失，申請補發，於取得新所有權狀後，於85
    年5月31日將系爭土地設定最高限額1,200萬元抵押權予被告
    乙○○，復於同年9月2日以買賣為由，將系爭土地移轉登記
    予被告乙○○等事實，為兩造所不爭，並有原告等提出之他
    項權利證明書、抵押權設定契約書、不動產買賣契約書、3,
    000萬元本票、系爭調解書、受任承諾書（見本院重訴更(一)
    字卷(一)28至32、146-149頁、台北地院檢察署85年度偵字第2
    0882號偵查卷4頁）在卷足憑，而被告等上開行為，經本院
    刑事庭以86年度上易字第6801號判決以犯刑法第216條、第
    214條、第342條第1項之行使使公務員登載不實罪及背信罪
    ，判處有期徒刑2年確定，亦經本院調閱該刑事背信案卷核
    對無訛，另有該刑事判決（見本院訴更卷4-10頁）可憑，堪
    信為真。
五、原告等再主張：王大維信託系爭土地於被告甲○名下，向原
    告丙○○借款3,000萬元，被告甲○併存承擔該借款債務，
    而依原告丙○○指示，就系爭土地設定最高限額3,600萬元
    之系爭抵押權與原告戊○○等2人，嗣被告甲○以系爭土地
    抵償該債務，乃與原告戊○○等2人成立系爭調解，既明知
    系爭土地業經王大維指示作價抵償上開債務，竟違背受託任
    務，先設定最高限額1,200萬元抵押權予被告乙○○，再將
    系爭土地移轉登記予被告乙○○，而與被告乙○○共同為侵
    權行為，致丙○○之借款債權3千萬元、戊○○等2人之本票
    債權3千萬元受有不能清償之損害等情，然為被告等所否認
    ，並以前揭情詞抗辯。經查：
  (一)查系爭土地係被告甲○於78年3月7日受王大維之信託委任而
    登記為所有權名義人，有前開被告甲○書立之受任承諾書記
    載：「保證遵守受任人之責任，非經王大維先生出面同意，
    絕不以任何方式處分該地，若經王大維指示，登記名義或為
    任何處分時，受任人臨時配合辦理」等語（見台北地院檢察
    署85年度偵字第20882號偵查卷4頁），並為被告等所不爭，
    業如前述。而原告丙○○曾交付付款人為第一商業銀行忠孝
    東路分行丙○○之兄胡忠正帳戶及臺灣省合作金庫新生支庫
    丙○○帳戶之支票各16紙、8紙，面額合計1億1,550萬元，
    提示人為訴外人謝金火、陳友信、農永祥及卓建和，均係王
    大維所經營之臺灣投資開發股份有限公司職員，提示後大部
    分存入臺灣省合作金庫東臺北支庫29066號之王大維帳戶及
    27101帳號王大維經營之磊高實業有限公司帳戶等情，業經
    本院前審調閱臺北地院85年度訴字第3669號被告乙○○與原
    告戊○○等2人間塗銷系爭抵押權登記事件歷審民事卷（下
    稱系爭塗銷抵押權登記案卷）一審卷末證物袋所附丙○○、
    胡忠正簽發交與王大維面額計1億4,150萬元之26張支票及勞
    工保險卡4紙足參，依上述支票記載日期，並參諸系爭抵押
    權設定之時間為78年8月10日以觀，78年8月10日設定登記前
    後，原告丙○○交予王大維之票款金額計達3,200多萬元，
    而被告甲○更於78年8月12日簽發面額3,000萬元之本票交原
    告丙○○收執，該本票發票日復在抵押權存續期間之內，而
    系爭抵押權設定契約書記載，被告甲○為義務人兼債務人，
    亦有抵押權設定契約書、本票（見本院重訴更(一)字卷(一)28、
    29、32頁）為證，另依原告等提出為被告等所不爭之王大維
    79年11月18日致原告丙○○之信函載有：「．．．對借款拖
    延而造成您（指丙○○）的無比困擾致最深的歉意．．．茲
    將欠款明細整理作為依據：(1)民生東路借款2,000萬元，(2)
    仰德大道借款4,000萬元，(3)萬里借款3,000萬元，(4)敦化南
    路借款600萬元．．．等語（見本院重訴更(一)字卷(一)43頁）
    ，而系爭抵押權標的之土地坐落於臺北縣萬里鄉，且王大維
    係將系爭土地設定本金最高額3,600萬元之抵押權與原告丙
    ○○指定之戊○○等2人為抵押權登記名義人，被告甲○復
    於同78年8月12日簽發面額3,000萬元之本票交原告丙○○收
    執，嗣後並與原告戊○○等2人至彰化縣鹿港鎮調解委員會
    成立調解，於調解書載明：．．．甲○於78年8月8日將其所
    有之系爭土地設定金額最高限額3,600萬元，於78年9月8日
    向戊○○等2人各借得1,500萬元，共計3,000萬元，．．．
    甲○願將系爭土地讓與戊○○等2人，以抵充2,200萬元之債
    務，剩餘800萬元之債務，由甲○另開立同額本票1紙交戊○
    ○等2人收訖．．．等語（見本院重訴更(一)字卷(一)148、149
    頁），為兩造所不爭，且證人即代書張炳輝於士林地院檢察
    署85年度偵字第10766號被告背信等刑事案（下稱系爭背信
    案）證稱：．．．系爭土地王大維先信託登記給甲○，因王
    大維欠丙○○錢，所以以土地來抵債，．．．王大維要將土
    地給丙○○指定之胡順評，當時被告2人、王大維、丙○○
    與伊都有去．．．王大維在忠孝東路的辦公室，．．．甲○
    當時應該有同意．．．等語，有系爭背信案一審卷86年7月
    16日訊問筆錄可參（見本院重訴更(一)字卷(一)第137頁反面、
    138頁），衡情可認王大維係積欠原告丙○○3,000萬元債務
    ，再由王大維指示將信託登記予被告甲○名下之系爭土地設
    定系爭抵押權予原告丙○○指定之戊○○等2人，並由被告
    甲○簽發面額3,000萬元本票交付原告丙○○，嗣被告甲○
    復與原告戊○○等2人成立系爭調解，被告甲○承認各向原
    告戊○○等2人借款1,500萬元，足證原告等主張原告丙○○
    與王大維間有上開3,000萬元借款債務存在，且經被告甲○
    簽發3,000萬本票及與原告戊○○等2人成立系爭調解以承擔
    該王大維與原告丙○○間之3,000萬元之債務，尚非子虛。
  (二)雖被告等抗辯：被告甲○係為自己借款而設定系爭抵押權，
    並簽發3,000萬元本票做擔保，惟嗣後並未自原告丙○○取
    得借款，系爭抵押權所擔保之債權不存在；又系爭調解係應
    原告戊○○避稅之要求而通謀成立，而原告丙○○對王大維
    之3,000萬元債權，既經原告丙○○另執行王大維之財產以
    受償，自與系爭調書所載之債權不同，況且被告甲○亦未簽
    發8百萬元本票與原告戊○○等人，不能認被告甲○有承擔
    債務之意云云。惟查，被告甲○抗辯係為自己借款並未舉證
    證明；且被告乙○○據此訴請塗銷系爭抵押權訴訟，經判決
    敗訴確定，亦經本院前審調閱該案歷審卷核對明確，並有台
    北地院85年度訴字第3669號、本院86年度上字第28號、最高
    法院87年度臺上字第484號判決（見本院重訴更(一)字卷(一)119
    -128、141至145頁、卷(二)21-24頁）可按，是被告等抗辯系
    爭抵押權係被告甲○向原告等之借款，自不足採。次查，原
    告戊○○等2人就系爭土地實施抵押權，被告乙○○對原告
    等3人提起債務人異議之訴，否認被告甲○併存承擔王大維
    上開債務之行為，亦經士林地院86年度訴字第88號判決乙○
    ○敗訴確定，為被告等所不爭，並有該案判決（見本院重訴
    更(一)字卷108-11 7頁）附卷可稽；又原告丙○○於系爭抵押
    權設定後，仍以王大維所簽發之本票共計5,150萬元，於取
    得本票裁定執行名義後，於訴外人璉成機械有限公司聲請拍
    賣王大維財產之臺北地院82年度執字第129號執行事件聲明
    參與分配，依分配表所載，原告丙○○可受分配557萬1,663
    元等情，有被告等提出之參加分配狀、本票裁定、確定證明
    書、上開強制執行事件83年2月14日之分配表（見本院重訴
    更(一)卷(二)53-57頁）在卷足稽，其中3千萬元即為本件債權，
    業經原告等陳明在卷（見本院重訴更(一)卷(二)第133頁），然
    此係原告丙○○執行對王大維之借款債權，並不影響被告甲
    ○因簽發3,000萬元本票、成立系爭調解書而承擔王大維對
    原告丙○○該借款債務之認定。至被告甲○於系爭調解中再
    度確認其向戊○○等2人各借得1,500萬元，共計3,000萬元
    ，並願將系爭土地讓與戊○○等2人，以抵充其中之2,200萬
    元債務，剩餘800萬元之債務，並允諾另行開立同額本票1紙
    交戊○○等2人收訖等情，已如前述，即可認被告甲○已允
    諾以系爭土地抵償後所餘之800萬元借款債務亦由其承擔，
    則被告甲○於調解當時或事後曾否依調解內容簽發800萬元
    本票原本交原告戊○○等2人收執，均不影響被告甲○依系
    爭調解內容所生債務承擔之效力。另被告等雖提出財政部臺
    灣省中區國稅局88年12月27日中區國稅密字第88007022 66
    號函（見本院重訴更(一)字卷(一)180、181頁）否認原告戊○○
    等2人對被告甲○之本票債權存在，惟該函係檢舉人向該局
    檢舉原告丙○○無償讓與3千萬元本票債權予原告戊○○等2
    人，涉嫌逃漏贈與稅乙事，經該局以：訊據丙○○否認債權
    讓與之事，且上開最高法院87年度臺上字第484號民事確定
    判決認定原告丙○○係以3千萬元本票債權作為抵押債權，
    並以原告戊○○等2人為抵押權之登記名義人，難認丙○○
    涉及逃漏贈與稅等語，尚難憑該函證明被告甲○係為自己向
    原告等借款而設定系爭抵押權予原告丙○○所指定之原告戊
    ○○等2人。另財政部臺灣省中區國稅局彰化縣分局88年2月
    19 日中區國稅彰縣徵字第880005103號函及所附原告戊○○
    79 年度綜合所得稅結算申報書、核定通知書（見本院重訴
    更(一)字卷(一)40-42頁）所載，原告戊○○固於其79年度綜合
    所得稅結算申報書申報自甲○獲取48萬6,122元利息所得，
    經核定後應補稅2萬2,214元等情，固與系爭調解書所載：甲
    ○．．．於78年8月8日將其所有之系爭土地全部設定最高限
    額3,600萬元，於同年9月8日向戊○○等2人各借得1,500萬
    元，共計3,000萬元，甲○因經濟不景氣影響，自79年7月起
    未再向戊○○等2人支付任何利息，來會聲請調解，成立條
    件如后．．．等語（見本院重訴更(一)字卷(一)148頁）似相呼
    應，惟原告戊○○等2人否認借款予被告甲○，而上開所載
    借款金額達3,000萬元，被告甲○亦未證明原告戊○○等2人
    交付上開款項之方式流程，亦不足證明系爭抵押權係被告甲
    ○為自己向原告戊○○等2人借款所設定。
  (四)按因故意或過失，不法侵害他人之權利者，負損害賠償責任
    ；故意以背於善良風俗之方法，加損害於他人者亦同，民法
    第184條第1項定有明文。此侵權行為責任之成立，以損害之
    發生為要件，蓋侵權行為責任，以填補損害為目的，倘無損
    害，則行為雖屬違法，亦無從主張侵權行為損害賠償請求權
    。次按損害賠償，除法律另有規定或契約另有訂定外，應以
    填補債權人所受損害及所失利益為限。依通常情形，或依已
    定之計劃、設備或其他特別情事，可得預期之利益，視為所
    失利益，民法第216條定有明文。而該條第1項所謂所受損害
    ，即現存財產因損害事實之發生而被減少，屬於積極的損害
    。所謂所失利益，即新財產之取得，因損害事實之發生而受
    妨害，屬於消極的損害（最高法院48年台上字第1934號判例
    意旨參照）。查被告甲○明知系爭土地經王大維指示供清償
    上開借款債權，竟違背受託之任務，於84年10月間向臺北縣
    汐止地政事務所謊報遺失，申報補發，嗣於85年5月31日向
    上開地政事務所辦理最高限額1千2百萬元第2順位抵押權予
    被告乙○○，再於同年9月2日以買賣為由，將系爭土地移轉
    登記予被告乙○○之事實，使原告丙○○之上開債權無法由
    系爭土地抵償，係以故意之方法，不法侵害原告丙○○之權
    利，且被告等共同背信、行使使公務員登載不實罪，亦經判
    處有期徒刑2年確定，業如前述。原告主張被告此等侵權行
    為，應負損害賠償責任，固非無據。次查，原告再主張伊因
    被告等前開侵權行為，縱使將系爭土地拍賣清償，就目前而
    言，僅能賣得13,275,213元，扣除土地增值稅後之淨值為9,
    687,526元，以原約定抵償2,200萬元債權，伊受有12,312,4
    74元債權未能受償之損害，僅就此無法回復之損害請求被告
    等連帶給付800萬元等語，即系爭土地如依王大維之指示由
    被告甲○過戶予原告丙○○所指定之第3人，由該第3人出售
    他人使原告等人債權得以受償之利益，因被告等間擅自為所
    有權之移轉登記而受到妨害，核屬民法第216條第1項規定之
    所失利益。原告等雖主張系爭土地於93年12月間之市價13,2
    75,213元，於80年4月為系爭調解時之市價為23,364,374元
    ，有本院囑託鑑定之泛亞不動產鑑定股份有限公司之鑑定函
    可憑（為外置證物），然此價格之差異必原告依通常情形，
    或有已定出售系爭土地之計劃，始屬原告等所失之利益，然
    原告等就此預定出售系爭土地之計劃未能舉證證明；再觀諸
    原告等所主張本件訴訟之緣由，亦即原告等原提供之系爭土
    地移轉登記名義人胡順評，在被告甲○配合過戶之情形下即
    已生未能如期移轉之情形；再以系爭土地業經原告戊○○等
    2人聲請士林地院85年度拍字第2145號裁定准予拍賣，並經
    該院85年度執字第5668號強制執行，經第5次拍賣定底價2,2
    76萬元流標而未拍定，嗣因系爭土地因2次以上減價拍賣而
    未拍賣，經執行法院公告3個月期間仍無人應買，或債權人
    聲請再行拍賣仍未拍定或由債權人承受，而視為撤回系爭土
    地之強制執行等情，業經本院前審依職權調閱上開強制執行
    卷核對無訛，並有原告等所提出之士林地院民事執行處通知
    可憑（見本院重訴更(二)卷(四)213頁），是系爭土地於通常情
    形亦難以出售，足徵原告等並無其所主張依通常情形或依已
    定計劃有可預期利益未能取得之所失利益之損害。原告等既
    未能證明因被告等之上開不法行為受有損害，揆諸前揭說明
    ，其依侵權行為之法律關係請求被告等連帶賠償，於法無據
    ，不應准許。
六、綜上所述，原告等依侵權行為損害賠償請求權，求為判決命
    被告等連帶給付8百萬元及自起訴狀繕本送達翌日起，按年
    息百分之5計算之利息，為無理由，應予駁回。其假執行之
    聲請，亦失所附麗，應併予駁回。
七、兩造其餘攻擊防禦方法，核與判決結果不生影響，不予一一
    論述，併與敘明。
據上論結，本件原告之訴為無理由，依民事訴訟法第78條、第85
條第1項前段，判決如主文。
中　　華　　民　　國　　96　　年　　2　　月　　13 　 日
　　　　　　  　　　民事第十三庭
                        審判長法　官 劉勝吉
　　　　　　　　  　　　      法　官 陳駿璧
　　　　　　　　　  　　      法　官 李媛媛
  正本係照原本作成。
如不服本判決，應於收受送達後20日內向本院提出上訴書狀，其
未表明上訴理由者，應於提出上訴後20日內向本院補提理由書狀
（均須按他造當事人之人數附繕本）上訴時應提出委任律師或具
有律師資格之人之委任狀；委任有律師資格者，另應附具律師資
格證書及釋明委任人與受任人有民事訴訟法第466條之1第1項但
書或第2項（詳附註）所定關係之釋明文書影本。
中　　華　　民　　國　　96　　年　　2 　 月　　14　  日
　　　　　　　　　　　　　　　書記官 秦仲芳
附註：
民事訴訟法第466條之1（第1項、第2項）：
對於第二審判決上訴，上訴人應委任律師為訴訟代理人。但上訴
人或其他法定代理人具有律師資格者，不在此限。
上訴人之配偶、三親等內之血親、二親等內之姻親，或上訴人為
法人、中央或地方機關時，其所屬專任人員具有律師資格並經法
院認為適當者，亦得為第三審訴訟代理人。
